【裁判字號】    92,聲判,186
【裁判日期】    921217
【裁判案由】    聲請交付審判
【裁判全文】
臺灣臺北地方法院刑事裁定                        九十二年度聲判字第一八六號
    聲    請    人
    即  告  訴  人  甲○○
    代    理    人  蕭介生律師
    被          告  乙○○  男.
右列聲請人因被告偽造文書案件，不服台灣高等法院檢察署檢察長於中華民國九十二
年八月十日以九十二年度上聲議字第二一０八號駁回聲請再議之處分（原不起訴處分
書案號：台灣台北地方法院檢察署九十一年度偵續字第一０一號），聲請交付審判，
本院裁定如左：
    主  文
聲請駁回。
    理  由
一、聲請人即告訴人甲○○聲請交付審判之意旨略以：（一）台北市大安區公所核發
    祭祀公業周元榮、周元榮公、周榮文之繼承變動派下名冊，悉依系爭公業原始派
    下員名冊、系統表，暨三十八年一月十九日經台灣台北地方法院民事庭證明送達
    昭和十八年和字第一號和解調書，此有台北市大安區公告可稽，原管理人周進來
    、周罩、周其清、周石定、周賢順、周埕地、周有土等七人，經此派下四四一人
    中過半數同意選任為管理人，於民國三十八年三月十二日向地政機關辦理管理人
    變更登記，經最高法院七十八年台上字第一九三九號刑事判決所闡明，從各該公
    文書足以佐證檢察官所為不起訴處分比附援引，擅自認定謂被告乙○○漏列，竟
    又採信與本祭祀公業不相關之系統表或證言資為心證依據，其理由與台北市大安
    區公所保存派下系統表，甚或被告主張之蘇周連系統表全不符，原處分比附援引
    不相關證物，採證違誤理由矛盾彰彰甚明；（二）又蘇周連族譜確實查明周禎祥
    並無子嗣，於民事判決認定非派下員後，於刑事訴訟中檢察官當庭經雙方律師及
    告訴人、被告勘查各該系統表，證實被告主張周禎祥無子嗣，另勘查所調取台北
    市大安區公所保存之祭祀公業周元榮真跡之派下員系統表，亦查無被告所主張之
    系統表，質以被告對此種系統表均顯示無被告所主張之派下員系統究其原因何在
    ，被告亦無言以對，參酌於台灣台北地方法院八十七年度訴字第三一七號民事判
    決確認被告乙○○無派下權，被告犯罪情節灼然甚明，原處分置此公文書記載之
    之重要證據不予採納，偏採並非派下員之周宜賢新偽造之紅布牌位之私文書資為
    不起訴之依據，採證違背經驗法則，因認台灣高等法院檢察署所為駁回再議聲請
    之處分，採證認事有率斷之失，爰依刑事訴訟法第二百五十八條之一之規定，聲
    請裁定准予交付審判等語。
二、按告訴人不服上級法院檢察署檢察長或檢察總長認再議為無理由而駁回之處分者
    ，得於接受處分書後十日內委任律師提出理由狀，向該管第一審法院聲請交付審
    判；又法院認為交付審判之聲請不合法或無理由者，應駁回之，刑事訴訟法第二
    百五十八條之一及第二百五十八條之三第二項前段分別定有明文。又法院為聲請
    交付審判之裁定前，得為必要之調查，刑事訴訟法第二百五十八條之三第三項雖
    定有明文，然依上開刑事訴訟法之立法意旨，既係對於檢察官不起訴或緩起訴裁
    量權制衡之一種外部監督機制，是法院就上開證據調查之範圍，應僅限於偵查中
    曾顯現之證據，不得再就告訴人於聲請交付審判時所提出之新證據再為調查，亦
    不可蒐集偵查卷宗外之證據。
三、經查：
  （一）聲請人原告訴意旨略以：被告周籐章（已歿）、乙○○、周聰明（已歿）明
        知蘇周連族譜所載「禎祥」之房份已無子嗣，竟於民國八十四年間，假冒「
        禎祥」後裔向台北市大安區公所（以下稱大安區公所）承辦人員申報為祭祀
        公業周元榮、周元榮公榮文、周元榮公、周榮文之派下員，並使大安區公所
        之公務員將該不實事項登載於職務上所掌之公文書，而得主張財產上之不法
        利益，因認被告乙○○涉有刑法第二百十四條之使公務員登載不實罪及第三
        百三十九條第三項、第一項之詐欺未遂罪嫌。
  （二）上開案件前經台灣台北地方法院檢察署檢察官依據偵查結果，而以：(1)被告
        乙○○向大安區公所申報為系爭公業派下員所據之系統表，係依被告歷代牌
        位、除戶及現
        (2)依被告周籐章、乙○○之除戶、現戶
        金木、周金木之父為周求，被告乙○○之父為周東山、周東山之父為周嘴，
        再周求與周嘴以上，雖因年代久遠無
        興，周振興之父為周光輝，周光輝之父即為周禎祥，復與證人即周嘴大房子
        孫周宜賢證述大致相符。(3)另參以被告提供之牌位影本及族譜，周求之父為
        周公生，周公生之父即為周禎祥，而該牌位係由證人周宜賢奉祀，族譜則係
        周宜賢與被告依該牌位所載共同排出，故被告依上開事實，主張己為該祭祀
        公業之派下員，即非無合理根據。(4)況被告係於該公業申報人周光明依祭祀
        公業土地清理要點向大安區公所申請公告許可，經該所受理申報並准予公告
        徵求異議期間發現漏列，而提出異議，檢具派下系統表及相關
        該公所轉知申報人提出申復，該公業之申報人周光明審查後，亦認定確屬漏
        列，乃繕造派系員名冊，向大安區公所提出同意補列，始由該公所同意備查
        派下員名冊，益徵被告之主張並非全然無據。(5)至其派下權之確認，核屬民
        事糾葛，應循民事訴訟或非訟方式，以資解決，即民事訴訟因而受敗訴之判
        決，尚難即認係犯明知為不實事項，而使公務員登載於職務上所載之公文書
        之罪嫌。(6)被告既有信其確為系爭公業派下員之合理依據，其主觀上即無何
        不法之意圖可言，自無何詐欺未遂之罪嫌等理由，因認被告乙○○本件使公
        務員登載不實及詐欺未遂罪嫌尚有不足，而依刑事訴訟法第二百五十二條第
        十款之規定為不起訴處分在案；又前開案件經聲請人聲明不服而具狀聲請再
        議，旋由台灣高等法院檢察署檢察長於九十二年八月十日以九十二年上聲議
        字第二一０八號處分書認為：(1)本件系爭公業並非僅以昭和十八年和字第一
        號和解調書所列之四百四十一員及其後裔始為派下員，上揭和解調書有漏列
        派下員之情事，此經台灣台北地方法院八十七年訴字第三一七號判決所是認
        。而被告認其系爭公業派下員周禎祥之子孫，並非僅以上揭「蘇周連氏祖譜
        」為唯一之依據，更係依其家族長房子孫周宜賢所持之先祖周禎祥牌位，與
        周可安、周廣昇族譜等資料而編製派下系統表等情，業經被告供陳在卷。而
        上揭「蘇周連氏祖譜」所載系統表，周禎祥固無子嗣之記載，此有卷附「蘇
        周連氏祖譜」節本可稽，然並非以此即可遽認周禎祥無子嗣等情，此經檢察
        官調取原存於大安區公所之系爭公業原始系統表記載周禎祥確有子嗣周士安
        、周延慶等人可知，亦足徵周禎祥有無子嗣及若有子嗣則屬何人等問題，上
        揭「蘇周連氏祖譜」及原存於大安區公所之系爭公業原始系統表所載即有不
        一之情形，而大安區公所對此並無實質之審究，亦不能認原存於大安區公所
        之系爭公業原始系統表即屬確實。是被告若有合理依據，主觀上堅信周禎祥
        確有子嗣周光輝及周光生等人，而向大安區公所據以申報為系爭公業之派下
        員，自無明知不實事項而使公務員登載於職務上所掌之公文書此情甚明。(2)
        被告向大安區公所申報為系爭公業派下員所據之系統表，係依被告歷代牌位
        、除戶及現
        依被告之除戶、現戶
        ，再周嘴以上，雖因年代久遠無
        周振興之父為周光輝，周光輝之父即為周禎祥，而該牌位係由周宜賢奉祀，
        族譜則係周宜賢與被告依該牌位所載共同排出等情，復經證人即周嘴大房子
        孫周宜賢證述大致相符，故被告依上開事實，主張己為該祭祀公業之派下員
        ，即非無合理根據；再據證人即亦為系爭公業之派下員周連枝到庭證稱被告
        曾於與伊一同祭祖時自稱係周禎祥之子孫，而當時伊僅二十多歲等語，斟之
        證人周連枝為二十年十二月八日生，現年已逾七十歲，足徵被告於距今四十
        餘年前已自稱係周禎祥之後嗣，更有祭祖之舉，是認被告並非於八十四年間
        ，始以明知係屬不實之文件向大安區公所申報派下員等情無疑。(3)至告訴人
        固以台灣台北地法院八十七年度訴字第三一七號系爭公業派下權之確認之民
        事訴訟，被告受敗訴之判決而認被告涉有偽造文書等罪嫌，然查本件係以被
        告未能舉證其為周禎祥之後嗣而為敗訴之判決，而非實質認定被告並非周禎
        祥之後嗣，此有卷附上揭判決可憑，是尚難即認被告係明知為不實事項，而
        使公務員登載於職務上所載之公文書之罪嫌。又被告既堅信其確為系爭公業
        派下員，已如前述，其主觀上即無何不法之意圖可言，自無何詐欺未遂之罪
        嫌等理由，因認原檢察官認被告乙○○並無使公務員登載不實及詐欺未遂罪
        嫌，尚無不當，而駁回聲請人所為前開再議之聲請，嗣於九十二年九月九日
        將上開處分書送達於聲請人，經聲請人於九十二年九月十五日委任律師提出
        理由狀向本院聲請交付審判等情，業經本院依職權調閱台灣台北地方法院檢
        察署九十年度偵字第三三八九號、九十一年度偵續字第一０一號及台灣高等
        法院檢察署九十二年度上聲議字第二一０八號卷宗查明無訛，並有聲請人所
        提出之交付審判聲請狀一份在卷可參。
  （三）又本院依職權調閱台灣台北地方法院檢察署九十年度偵字第三三八九號、九
        十一年度偵續字第一０一號及台灣高等法院檢察署九十二年度上聲議字第二
        一０八號卷宗之結果：
      (1)卷附之「蘇周連氏祖譜」所載之系統表內，周禎祥固無子嗣之記載，然依檢
        察官所調取之原存於大安區公所之系爭祭祀公業之原始系統表所載，周禎祥
        確有子嗣周士安、周延慶等人，足見系爭祭祀公業之派下員周禎祥有無子嗣
        乙節，即有疑問；又系爭祭祀公業曾於三十年間由周氏勸以昭和十八年於法
        院成立之和解不真實而向法院提起確認其為祭祀公業周元榮及周元榮公之派
        下訴訟事件，經台灣高等法院於三十九年七月四日以三十九年度民上字第二
        三四號民事判決確認周氏勸為祭祀公業周元榮及周元榮公派下繼承周嘉雙富
        房份，足證昭和十八年之和解調書確有漏列派下員情事乙節，業經本院八十
        七年度訴字第三一七號民事判決所是認；況被告認其系爭祭祀公業派下員周
        禎祥之子孫，並非僅以上揭「蘇周連氏祖譜」為唯一依據，更係依其家族長
        房子孫周宜賢所持之先祖周禎祥牌位，與周可安、周廣昇族譜等資料而編製
        派下系統表等情，亦經其供承在卷，且有證人周宜賢所提出之祖先牌位資料
        附卷可參，是被告依據該等事實而製作之系統表尚難逕認確有明知不實之情
        事。
      (2)又被告自承其向大安區公所申報為系爭祭祀公業派下員之系統表，係依上開
        歷代牌位資料、除戶及現戶
        本觀之，同案被告周籐章之父為周金木、周金木之父為周求，被告乙○○之
        父為周東山、周東山之父為周嘴，至周求及周嘴以上之
        久遠而無法查詢，然周嘴之父周振興，周振興之父為周光輝，周光輝之父即
        為周禎祥乙情，核與周嘴之大房子孫周宜賢所證述之內容大致相符，自難遽
        認該系統表確屬虛偽；參以被告係因系爭祭祀公業申報人周光明依祭祀公業
        土地清理要點向大安區公所申請公告許可，於該所受理申報並准予公告徵求
        異議期間發現漏列而檢具派下系統表及相關
        知申報人提出申復，由該祭祀公業之申報人周光明審查後認定確屬漏列，而
        繕造派下員名冊向大安區公所提出同意補列，始由該所同意備查派下員名冊
        等情，亦有台北市大安區公所八十四年九月十九日（八四）北市安民字第三
        一六０五號函及八十四年九月二十一日生函字第０九０五號律師函影本各一
        紙在卷可按，足徵被告主張其為系爭祭祀公業之派下員，並非全然無據之虛
        捏事實。
      (3)至本院八十七年度訴字第三一七號民事判決雖認被告並無派下權，然該判決
        僅係認定被告未能舉證證明其確為周禎祥之後嗣，並未實質認定被告並非周
        禎祥之後嗣，自難僅以上開判決逕認被告有何明知為不實事項之而使公務員
        登載不實之故意。而被告憑以製作之上開系統表，既難認有何明知虛偽而製
        作之情形，已如前述，縱其所舉之系統表無從證明確為系爭祭祀公業之派下
        員而經民事法院認定其無派下權，亦難據此認定其於製作系統表之際主觀上
        有何明知不實事項之情事。又被告所提出之系統表既難認有何明知虛偽而製
        作之情形，則其依據該系統表而主張財產上之利益，自難認有何施用詐術之
        行為，而不得以詐欺未遂罪名相繩。
    綜上所述，原不起訴處分書及駁回再議聲請之處分書以前開理由認被告乙○○所
    涉偽造文書及詐欺罪嫌之犯罪嫌疑尚屬不足，經核與卷內現存事證並無不合，是
    原檢察官及台灣高等法院檢察署檢察長據此就被告乙○○所涉上開偽造文書及詐
    欺案件分別予以不起訴處分及駁回再議之聲請，於法自無違誤。聲請意旨仍執前
    詞，對於原處分漫加指摘求予交付審判，非有理由，應予駁回。
據上論斷，應依刑事訴訟法第二百五十八條之三第二項前段，裁定如主文。
中      華      民      國    九十二     年     十二     月     十七    日
                                      臺灣臺北地方法院刑事第十五庭
                                          審判長法  官  周  祖 民
                                                法  官  范  智 達
                                                法  官  黃  雅 君
右正本證明與原本無異。
本裁定不得抗告。
                                                書記官  黃  炎 煌
中      華      民      國    九十二     年     十二     月     十八    日


司法院資訊處製作；財團法人民間司法改革基金會備份。
